臺灣高雄地方法院民事判決　九十二年度訴字第二三二九號
　　原　　　告　乙○○
　　訴訟代理人　蘇精哲律師
　　被　　　告　丙○○○
　　　　　　　　丁○○
　　共　　　同　蔡建賢律師
　　訴訟代理人
右當事人間回復原狀事件，經本院於民國九十三年六月十一日言詞辯論終結，判決如
左：
　　文　　　文
被告應於原告辦理車牌號碼ＤＰ--九八三八號自用小客車過戶登記予被告丙○○○完
畢，並將之與其所受領之曾素芬所有眼鏡壹付、手錶壹只併為交付時，給付原告新台
幣貳佰伍拾萬元。
原告其餘之訴駁回。
訴訟費用由被告負擔。
本判決於原告以新台幣捌拾參萬元供擔保後得假執行，但被告如以新台幣貳佰伍拾萬
元為原告供擔保後免為假執行。
原告其餘假執行之聲請駁回。
　　事實及理由
一、本件原告起訴主張緣伊與被告丙○○○之女、被告丁○○之妹即訴外人曾素芬之
　　友林命嘉係多年好友，並因之與訴外人曾素芬熟識，後訴外人曾素芬亡故後，伊
　　為圓訴外人曾素芬生前遺願，乃於民國九十一年八月二十六日至曾家與被告商議
　　，伊應允以新台幣（下同）一百二十萬元買受訴外人曾素芬所有車牌號碼ＤＰ--
　　九八三八號自用小客車以為紀念，且先予被告一百三十萬元以協助其等將訴外人
　　曾素芬骨灰北運以遷葬於金寶山墓園，待遷葬完成後再給付其等八百七十萬元，
　　被告則須就此遷葬予以配合，並將伊所有而由訴外人曾素芬借用之手錶六只、項
　　鍊一條、項鍊墜一個、細鑽手鍊一條、鑽戒一只、三十四吋全平面電視機（新力
　　牌，日本製）一台予以歸還，後伊即依約於同年月二十八日下午四時許，在高雄
　　市漢來飯店交付二百五十萬元現金予被告二人收受，被告當場則僅交付手錶一只
　　及訴外人曾素芬生前所用眼鏡一付，後除將上開小客車辦理過戶登記外，餘諸物
　　品即均未予歸還，經伊催促並函知返還均未獲置理，嗣伊即發函限期催告返還並
　　通知五日期滿未履行即解除前開契約，惟被告於收受後亦未依約歸還，是兩造原
　　訂契約即已因解除而告消滅，被告依法即應負回復原狀之義務，為此乃依民法第
　　二百五十九條之規定，請求判令被告應給付二百五十萬元及自起訴狀繕本送達之
　　翌日即九十二年八月二十七日起至清償日止按年息百分之五計算之利息，並願供
　　擔保請准為假執行之宣告。
二、被告則以伊等與原告並未謀面亦不相識，其於訴外人曾素芬亡故後辦理喪事中，
　　乃突來電稱其係訴外人曾素芬之球迷，因其人在日本無法及時回台弔祭，乃請被
　　告丙○○○保留曾素芬之血衣等遺物，其願出資比照鄧麗君之方式為之於金寶山
　　墓園辦理殯葬事宜而經被告丙○○○拒絕，後其於九十一年八月底南下，向被告
　　丙○○○稱其想參觀曾素芬故居，並當場拿出二百萬元表示為曾素芬冥誕、奠儀
　　及殯葬費用，被告丙○○○以其非親非故而拒絕收受，其即改議以二百萬元購買
　　曾素芬遺物中之汽車及手錶、太陽眼鏡各一只，經向曾素芬牌位請示後，雙方即
　　以二百萬元成立汽車及手錶之買賣契約，並約定隔日至漢來飯店交付標的物及現
　　款，後被告即依約到場，並由被告丙○○○交付手錶及太陽眼鏡各一只，汽車則
　　約定日後辦理過戶時交車，而原告即提出二百五十萬元交予被告丙○○○，因被
　　告丙○○○僅願收受二百萬元，其即改稱該五十萬元作為殯葬及法事費用而由被
　　告丙○○○收下，詎原告於辦理汽車過戶後，竟藉五十萬元之殯葬費用而要求被
　　告丙○○○應將曾素芬之血衣及骨灰交其安葬於金寶山，經被告丙○○○拒絕後
　　，其即再藉口曾素芬遺物中尚有多只手錶已全部出售而應一併交付，被告丙○○○不予理會後其即提起本訴，今被告丙○○○既已依約全部履行，原告請求解約
　　回復原狀自為無據，縱認原告之主張可採，原告就其所受領之汽車、手錶、太陽
　　眼鏡等暨其使用利益及折舊所得併予返還，且被告丁○○係被告丙○○○之子而
　　未一同繼承曾素芬之遺產，被告丁○○既未收受原告交付之金錢，與原告自無任
　　何法律關係，其併同請求被告丁○○負回復原狀義務亦為無據，爰聲明求為判決
　　駁回原告之訴及假執行之聲請，如受不利之判決，並願供擔保請准免為假執行之
　　宣告。
三、本件原告主張被告於上開時日在高雄漢來飯店交付其女或妹即訴外人曾素芬所執
　　有之手錶一只及其生前所用之眼鏡一付予伊收受，伊則交付二百五十萬元現款予
　　被告收受，後並再將訴外人曾素芬所有小客車乙部過戶登記予伊，嗣伊乃發函限
　　期催告其等應再返還手錶五只、項鍊一條、項鍊墜一個、細鑽手鍊一條、鑽戒一
　　只、三十四吋全平面電視機一台等物，逾期即以該函併為解除契約之通知，惟被
　　告於受通知後並未歸還等情，此有其所提存證信函暨掛號回執等件在卷可稽，被
　　告於此亦不爭執而堪信原告此部分之主張為真實，惟其等則另以前揭情詞置辯。
　　經查：
　　(1)、被告所執之手錶、項鍊、項鍊墜、細鑽手鍊、鑽戒、電視機等物之所有權歸
　　　　屬為何：
　　　　訴外人曾素芬亡故後由被告原所管有之手錶六只、項鍊一條、項鍊墜一個、
　　　　細鑽手鍊一條、鑽戒一只原均為原告於香港嘉信表行、俊文寶石店有限公司
　　　　所購買（手錶部分均為女錶，各值港幣三萬五千元、二萬八千元、二萬四千
　　　　元、二萬三千八百元、二萬五千元、一萬六千元，珠寶部分各值港幣八千五
　　　　百元、九千八百元、八百元、一千八百元）乙節，此有購物明細、發貨單等
　　　　件在卷可稽，而上開除電視機以外之手錶等物乃均係原告於訴外人曾素芬生
　　　　前所贈與，另訴外人曾素芬墜樓後，被告及家屬數人乃前至其生前租屋處搬
　　　　東西返家，其等於現場除取走桌上之幾支手錶外，並將房東所有之電視機及
　　　　濾水器一併帶走，後經房東發現後告知管理員邱錦龍，經通知訴外人曾素芬
　　　　之同事轉找原告友人訴外人甲○○後，訴外人甲○○乃以三萬元與房東解決
　　　　此事等情，亦經證人甲○○、邱錦龍到庭具結在卷，是上開除電視機以外之
　　　　手錶等物既均係原告購買後贈與訴外人曾素芬，此諸物品之所有權自歸訴外
　　　　人曾素芬所有，並於其亡故後由其母即被告丙○○○繼承取得；另電視機係
　　　　生活必需之電器，依現今套房租賃市場之習慣乃均由出租人提供，且證人甲○○就上開價值逾港幣十五萬元之手錶等物已為對被告為有利之證述，其與
　　　　兩造均不熟識之證人邱錦龍自無勾串之虞，證人邱錦龍所述上開電視機乃係
　　　　房東所有而遭被告搬離之語自屬可採，是上開電視機遭搬離乙事既係原告指
　　　　示訴外人甲○○出面以金錢解決，此之所有權自應屬出資解決之原告取得，
　　　　被告丙○○○自不因其占有而得予繼承甚明。至原告雖另舉其祕書即證人李
　　　　麗雲到庭證以其依原告指示數次交付數目不定之手錶予訴外人曾素芬，並於
　　　　隔次交付時即取回前次所交付之手錶等語而主張上開手錶僅係借貸而非贈與
　　　　訴外人曾素芬使用云云，惟證人李麗雲於其交付六只手錶之原因業已表示不
　　　　知情，且其所述與原告關係更深厚之證人甲○○之證述內容相左，加以上開
　　　　手錶六只依原告所提之購買明細乃均載為女錶，依其特定使用目的，則該諸
　　　　手錶等物自應係原告購買後所贈與訴外人曾素芬使用無疑，原告上開主張尚
　　　　為無據，附此敘明。
　　(2)、原告交付系爭二百五十萬元之原因為何：
　　　　本件被告固舉證人陳秀英、蕭美貞到庭證以原告於訴外人曾素芬喪事處理當
　　　　時係以球迷之身分到場憑弔，並以二百萬元購買訴外人曾素芬遺物中之汽車
　　　　及手錶、太陽眼鏡各一只等語而辯以其等與被告均不相識而無任何關係，且
　　　　系爭事件僅係單純之買賣云云，惟原告與訴外人曾素芬生前之好友林命嘉係
　　　　數十年之合夥人，亦因此與訴外人曾素芬相當熟識，其於訴外人曾素芬墜樓
　　　　亡故在日本期間，原即與被告電話聯絡談妥「屬其原有之物（即系爭手錶、
　　　　項鍊、項鍊墜、細鑽手鍊、鑽戒、電視機等物）均應予歸還、以一百二十萬
　　　　元買受訴外人曾素芬生前所用系爭車輛、先予一百三十萬元協助被告將訴外
　　　　人曾素芬骨灰北運，待遷葬完成後再給付八百七十萬元」等三事，其中之遷
　　　　葬事宜乃係原告為圓訴外人曾素芬生前所言將葬於金寶山墓園之遺願而來，
　　　　嗣原告於返台後原即以手提袋備妥二百五十萬元南下憑弔並欲為交付，後被
　　　　告於飯店收受時亦無任何異議等情，此經證人方則揚、甲○○到庭證述在卷
　　　　，另被告丙○○○嗣與原告電話對談中，亦已明知原告與訴外人林命嘉之關
　　　　係及其返台目的乙節，此觀被告所提電話錄音「部分」節文所載之「乙○○
　　　　：林命嘉為了這件事不要管，交給我們，我們去高雄問這件事情....　我擲
　　　　筊問得很清楚....　我有對阿芬說，我那天也有對你們說... 」、「乙○○
　　　　：會把她弄兩個地方，一個是她要買的房子會幫她買起來，她所有的東西都
　　　　搬來，金寶山那裡會弄一個墳....　」、「丙○○○：阿芬死的時候你們這
　　　　些朋友都在那裏，為什麼林命嘉最好的朋友在我辦喪事的時候都不在....」
　　　　、「乙○○：我在日本立即打電話過來」、「乙○○：..　但是我在日本十
　　　　一日立即打電話過來，那你看林命嘉呢」等語即明，是依被告所自提之電話
　　　　錄音譯文即已載明原告於訴外人曾素芬墜樓亡故（九日）後之第二日即已電
　　　　知被告丙○○○，並於到場憑弔時即於訴外人曾素芬靈前就系爭事件予以擲
　　　　筊處理，且被告丙○○○並抱怨原告與訴外人林命嘉於事發時未在場協助處
　　　　理喪葬事宜等事，再參以前述之原告於訴外人曾素芬生前至少即贈與價值台
　　　　幣五十萬元以上之女飾且往來密切，且衡以中南部農村民風原即保守，喪事
　　　　之處理期間原即有諸多禁忌，而喪宅除告別式及親朋好友外原即少生人到場
　　　　，況喪家准許陌生男人至未出嫁死者生前房間，並當場談及「買賣」死者生
　　　　前遺物者更屬絕無僅有之異數，而訴外人曾素芬生前亦非知名影視明星，保
　　　　齡球該項運動於現今社會亦未聞有何龐大人數或熱情之球迷，故除與之熟識
　　　　之選手或同事外，實無可能有所謂「球迷」會自國外返台親至南部鄉下喪宅
　　　　弔問，並願出資數千萬元為之於台北購買房地及金寶山墓地以為紀念者，而
　　　　原告於當日原即已攜二百五十萬元現金到場，若非原已談妥金額及內容，其
　　　　何以會攜此數額之鉅款南下，且若僅如被告所辯之只買賣汽車及手錶、眼鏡
　　　　各乙只，其等於當場銀貨兩訖即可，被告何須於二日後復往陌生人所投宿之
　　　　飯店再行取款，且被告當場所取得者復與證人證稱之二百萬元亦顯有不同，
　　　　惟其等對此竟無任何異議即為收受，證人陳秀英、蕭美貞所述顯與常情有違
　　　　而應屬故意迴護之詞，證人方則揚之證述內容應與事實相符而得採信。今原
　　　　告於訴外人曾素芬墜樓亡故後既早以電話與被告聯絡而為其所已知，縱其於
　　　　訴外人曾素芬生前未曾與被告謀面，其等於原告到場憑弔會談時亦應已知悉
　　　　並確認其與訴外人曾素芬之關係無疑，而原告於到場前既已與被告談妥前開
　　　　三事，並備妥二百五十萬元以為交付，以其後續仍須再行給付八百七十萬元
　　　　予被告，並另須以近二千萬元價購金寶山墓園及該諸物品之價值觀之，原告
　　　　付款之主要目的乃應在為訴外人曾素芬辦理遷葬事宜，其買受汽車應僅係附
　　　　帶協助被告並為紀念而已（該車依被告自承為一百二十萬元買受，以中古車
　　　　之行情，該車於數年折價後根本不可能再值此數，且原告富有之程度亦不可
　　　　能乏車使用，再依上開錄音所言之另行購買訴外人曾素芬生前囑意之房屋以
　　　　放置其物品觀之，購買該車應僅係紀念目的），而關於手錶等物其意則應僅
　　　　為取回原屬其所有之物件以為紀念甚明。至被告雖另舉電話錄音譯文欲行證
　　　　明當時除買受手錶乙只外並未及於其他，且原告係為要求冥婚云云，惟上開
　　　　錄音譯文僅為部分節錄，其起始及源由部分均未經載及，且該譯文語義中已
　　　　示出被告丁○○事後不願履約，並對原告再有諸多溢於兩造間並無任何直接
　　　　關係之不當要求以致原告憤怒之語（如「乙○○：....　妳說怎樣都可以，
　　　　但是他裝蒜，他把大家都當成潘仔....　」、「乙○○：到底是阿宏講的還
　　　　是妳講的，我都尊重.. 」、「乙○○：.. 我現在對你們很客氣，我儘量對
　　　　你們客氣，大家客客氣氣，你們不要七講八講又說不肯..　阿宏說的那一句
　　　　也沒有錯..　」、「乙○○：.. 就像阿宏講的顧親不顧戚.. 」），自無從
　　　　自該節本即得為證人陳秀英、蕭美貞所為不實證詞之佐證，附此敘明。
　　(3)、被告丁○○是否係上開付款協議之當事人：
　　　　被告丁○○固以其並未繼承訴外人曾素芬之遺產而對原告給付上開金額不負
　　　　契約之回復原狀義務云云，惟被告丁○○乃與被告丙○○○同往漢來飯店向
　　　　原告取得系爭款項，並於九十一年十月七日將訴外人曾素芬原有上開車輛開
　　　　至監理站交予訴外人甲○○辦理過戶等情，此經證人甲○○到庭具結證述在
　　　　卷，並為被告所不爭執，而依上述之被告所提電話錄音譯文節本之前段語義
　　　　中已示出被告丁○○事後不願履約，並對原告再有諸多要求以致原告憤怒之
　　　　語，此即核與證人方則揚所證述之被告丁○○於訴外人曾素芬遺體火化前再
　　　　以電話向原告要價二千萬元以上之語可為互佐，是被告丁○○就上開協議之
　　　　履行及收受款項既均參與其中，且並以協議主體之地位再與原告交涉或為其
　　　　他要求、主張，則被告丁○○已以法效歸屬主體之意思自居，並享受上開協
　　　　議之利益，其就上開協議之履行而言，自已為該付款協議之當事人無疑，並
　　　　不因其非訴外人曾素芬之繼承人而得有異，被告丁○○所辯其非上開協議之
　　　　當事人而不負履約或契約衍生之責任云云自為無據。
　　(4)、系爭協議之性質為何：
　　　　按所謂附有負擔之贈與，係指贈與契約附有約款，使受贈人負擔應為一定給
　　　　付之債務者而言。必其贈與契約附有此項約款，而受贈與人，於贈與人已為
　　　　付後不履行其負擔時，贈與人始得依民法第四百十二條第一項之規定撤銷贈
　　　　與，最高法院三十二年上字第二五七五號著有判例。本件原告乃為圓訴外人
　　　　曾素芬生前遺願及附帶紀念，而與被告談妥「屬其原有之手錶等物均應予歸
　　　　還、一百二十萬元買受訴外人曾素芬所用車輛、先予一百三十萬元協助被告
　　　　將訴外人曾素芬骨灰北運，待遷葬完成後再給付八百七十萬元」等三事已如
　　　　上述，是原告與訴外人曾素芬間係因其合夥人即訴外人林命嘉之關係始與之
　　　　熟識，惟其等間除此之外並無任何關係，其對之本即無任何道德上之義務存
　　　　在，而其乃願以一千萬元之代價要求被告配合以完成訴外人曾素芬北葬之遺
　　　　願，且被告並已應允，其無對價關係（配合骨灰北運乃係不得強制履行之負
　　　　擔，其與金錢給與間自不得視為對價，否則即為買賣）而給與被告該諸金錢
　　　　而應屬贈與之契約，自併附有被告應配合將訴外人曾素芬骨灰北運遷葬負擔
　　　　之約款，該協議自屬附有負擔之贈與契約即明，而汽車部分雖因互有對價而
　　　　雖可認為係屬買賣，惟其買價與該車當時之客觀價值顯不相當，依上述之其
　　　　數額並有原告為協助被告且為紀念之意，該汽車之買賣以系爭主要贈與協議
　　　　之精神觀之，其自應係附帶於該贈與契約之內而未有獨立之性質，至手錶等
　　　　物之歸還雙方乃未言明對價，以該諸物件之所有權依上述係歸被告丙○○○
　　　　繼承取得，而被告丙○○○於知悉該等物品原屬原告所有後既願無償歸還，
　　　　此自屬被告丙○○○應允贈與原告而由其取得，且此與該汽車買賣之附約，
　　　　亦應與主契約即系爭贈與契約同其存廢至明。
　　(5)、系爭附負擔之贈與契約撤銷之效力：
　　　　按契約解除時，當事人雙方回復原狀之義務，除法律另有規定或契約另有訂
　　　　定外，由他方所受領之給付物應返還之，受領之給付為金錢者應附加自受領
　　　　時起之利息償還之，受領之給付為勞務或為物之使用者應照受領時之價額以
　　　　金錢償還之，民法第二百五十九第一、二、三款定有明文。兩造所訂系爭協
　　　　議乃係以附被告應配合將訴外人曾素芬骨灰北運遷葬負擔之贈與契約為主，
　　　　而汽車之買賣及贈與手錶等物品之契約則屬附帶於上開附負擔之贈與契約且
　　　　與之同其存廢已如上述，今被告於受領原告給付之二百五十萬元後雖已部分
　　　　履行上開汽車及手錶乙只之交付義務，惟其等於整個協議精神所繫之須配合
　　　　將訴外人曾素芬骨灰北運遷葬之負擔乃迄不履行，而此之負擔亦無法為強制
　　　　請求，則被告於此負擔之履行自應負給付遲延之責任，今原告既已迭次催告
　　　　被告履行未果，其請求撤銷（其主張之解除者應為撤銷之意）系爭附負擔之
　　　　贈與契約自屬有據，且此之撤銷效力亦併及於汽車買賣及手錶贈與之附屬契
　　　　約，即系爭協議之全部已因原告之撤銷而全歸消滅，兩造就此之撤銷所互負
　　　　回復原狀之義務（最高法院六十九年台上字三二九三號判決意旨參照）即原
　　　　告受領之汽車乙部、手錶乙只、太陽眼鏡乙付等給付物應予返還，被告受領
　　　　之二百五十萬元應附加自受領時起之利息償還等，依民法第二百六十一條準
　　　　用第二百六十四條之規定結果，自得互為主張同時履行抗辯權（最高法院四
　　　　十四年台上字第七○二號判例參照），則被告於其受領之金錢，自得主張在
　　　　原告返還上開汽車及手錶、太陽眼鏡等物之前拒絕給付之。至被告雖主張原
　　　　告就其所受領之汽車、手錶、太陽眼鏡等應併予返還其使用之利益及折舊云
　　　　云，惟上開手錶及太陽眼鏡等乃均屬女用，原告於此本無使用而可得利之可
　　　　能，而原告長期旅居於外，且其富有程度原即不可能乏車使用，加以該車僅
　　　　係其紀念之用，其於該車亦應無使用而得受有利益之餘地，縱認原告於該車
　　　　應得有利益及應負擔其折舊損失，惟以同期間而言，被告受領二百五十萬元
　　　　所得受之使用利益應遠比原告就該車受有之利益或折舊為大（該車僅為一百
　　　　二十萬元，其自受領時起應附加返還之利息及可能因此另有所得之利益，與
　　　　原告可受有之利益或應負擔之折舊以對價而言應屬相當），今原告就被告受
　　　　領二百五十萬元所應附加償還自受領時起之利息既主張與其受領該車可能受
　　　　有利益相抵，此之利息部分與物之使用受益部分即應因抵銷適狀而全歸於消
　　　　滅，被告主張原告應併予返還其使用之利益及折舊，並原告主張被告應給付
　　　　自起訴狀繕本送達之翌日起至清償日止以二百五十萬元按年息百分之五計算
　　　　之利息即均無據，附此敘明。
　　綜上所述，本件原告乃為圓訴外人曾素芬生前遺願及附帶紀念，而與被告談妥「
　　屬其原有之手錶等物均應予歸還、一百二十萬元買受訴外人曾素芬所用車輛、先
　　予一百三十萬元協助被告將訴外人曾素芬骨灰北運，待遷葬完成後再給付八百七
　　十萬元」等三事之以附負擔之贈與契約為主，汽車之買賣及贈與手錶等物品之契
　　約為輔之混合協議，而該混合協議契約雖經被告部分履行，惟其等於整個協議精
　　神所繫之須配合將訴外人曾素芬骨灰北運遷葬之負擔乃迄不履行而經原告催告後
　　予以撤銷，因此撤銷效力亦併及於汽車買賣及手錶贈與之附屬契約，系爭混合協
　　議之全部自已因原告之撤銷而全歸消滅，而被告於其受領之金錢，經類推適用民
　　法第二百六十一條之結果，其則得於原告返還上開汽車及手錶、太陽眼鏡等物之
　　前主張拒絕給付，訂契約即已因解除而告消滅，被告依法即應負回復原狀之義務
　　，從而原告依回復原狀請求權請求被告應於原告辦理車牌號碼ＤＰ--九八三八號
　　自用小客車過戶登記予被告丙○○○完畢，並將之與所受領之訴外人曾素芬所有
　　眼鏡乙付、手錶乙只併為交付時給付二百五十萬元，於法洵屬有據，自應予以准
　　許，其逾此範圍外之請求即為無據，自應予以駁回。
四、本件兩造均陳明願供擔保請准為假執行或免為假執行之宣告，經核均無不合，爰
　　就原告勝訴部分，分別酌定相當之擔保金額准許之，至原告敗訴部分，其假執行
　　之聲請即失所依附，應予駁回。
五、本件為判決基礎之法律關係已臻明確，兩造其餘之攻擊防禦方法核與判決結果不
　　生影響，毋庸一一論列，併此敘明。
六、據上論結，本件原告之訴為一部有理由、一部無理由，合依民事訴訟法第七十九
　　條、第三百九十條第二項、第三百九十二條，判決如主文。
中　　　華　　　民　　　國　　九十三　　年　　　六　　　月　　二十五　　日
                              民事第五庭
~B法　官　黃　宏　欽
右為正本係照原本作成。
如不服本判決，應於判決送達後廿日內，向本院提出上訴狀並表明上訴理由，如於本
判決宣示後送達前提起上訴者，應於判決送達後十日內補提上訴理由書（須附繕本）。
中　　　華　　　民　　　國　　九十三　　年　　　六　　　月　　 二十五　 日
~B法院書記官　史華齡
